【裁判字號】    96,上更(一),80
【裁判日期】    971021
【裁判案由】    塗銷地上權登記等
【裁判全文】
臺灣高等法院民事判決                96年度上更(一)字第80號
上  訴  人  申○○
            子○○
            午○○
            癸○○
            卯○○○
            丁○○○
            丙○○○
            寅○○
            丑○○
            未○○○
            辰○○
            壬○○
            巳○○
            酉○○
共      同
訴訟代理人  林世超律師
複代  理人  蔣彥威律師
被上  訴人  甲○○
上列當事人間塗銷地上權登記等事件，上訴人對於中華民國94年
11月30日臺灣宜蘭地方法院94年度訴字第148號第一審判決提起
上訴，經最高法院發回更審，被上訴人並為訴之追加，本院於97
年10月7日言詞辯論終結，判決如下：
    主  文
原判決關於命上訴人塗銷地上權登記、遷移地上物返還土地及按
月給付不當得利新臺幣陸佰陸拾陸元部分，暨訴訟費用之裁判除
確定部分外均廢棄。
前開廢棄部分，被上訴人在第一審之訴駁回。
被上訴人追加之訴駁回。
第一審除確定部分外、第二審及發回前第三審訴訟費用，暨追加
訴訟費用均由被上訴人負擔。
    事實及理由
一、被上訴人主張：訴外人王成九於民國38年間將其所有坐落宜
    蘭縣五結鄉○○段214地號土地（以下稱系爭土地）之一部
    分（約872.92平方公尺），設定不定期之地上權（以下稱系
    爭地上權）予上訴人之被繼承人劉郭秋河，並於43年間完成
    登記。嗣王成九將系爭土地出售予訴外人王有福、王坤定，
    伊與訴外人乙○○分別於84年、80年間繼承王有福、王坤定
    系爭土地之應有部分各1/2，並各按應有部分收取租金。惟
    劉郭秋河於85年間死亡後，其繼承人即上訴人竟積欠85年至
    92年之地租未付，經伊於92年間訴請法院判認兩造間地租數
    額為每年新臺幣（下同）8千元，上訴人應給付伊87年及88
    年之地租計16,000元確定。嗣伊多次代理共有人乙○○共同
    以存證信函，定期催告上訴人給付89年至91年應付之地租，
    均為其所拒，延至94年3月18日始為給付，除應給付遲延利
    息外，伊及乙○○業於92年4月及7月間發函通知上訴人撤銷
    前開地上權，並再以訴狀繕本之送達為撤銷之意思表示，上
    訴人占用前開土地已無法律上之正當權源，應依法返還占用
    之土地及其所受之利益等情。爰依所有權及不當得利法律關
    係，求為命上訴人將系爭土地之地上權登記塗銷，及將系爭
    土地上如原判決附圖編號C、D、E、F所示之果樹、圍牆、竹
    筏等地上物遷移，返還土地予伊及共有人，並自94年1月1日
    起至返還土地之日止，按月給付伊不當得利666元之判決。
    原審判命上訴人應為上開給付，上訴人不服，提起上訴。被
    上訴人於本院答辯聲明：上訴駁回。並追加聲明：上訴人應
    就系爭地上權辦理繼承登記（被上訴人另請求上訴人連帶給
    付利息3,840元及連帶給付不當得利部分，分經原審及發回
    前本院判決其勝、敗訴確定）。
二、上訴人則以：系爭地上權之地租，依兩造歷年之習慣及約定
    均由被上訴人至伊處收取，屬往取債務，被上訴人就89年至
    91年之地租均未至伊處收取，伊並無遲延給付。被上訴人僅
    為系爭土地之共有人之一，所為之催告未代表全體共有人為
    之，亦未對伊全體分別催告，其催告為不合法。又被上訴人
    固於93年9月14日至劉金蓮等家中收取87、88年租金16,000
    元，然前所為之催告均係依其主張之金額為催告，其於同年
    3月11日逕通知撤銷地上權，尚有不合。另伊已於94年3月16
    日將89年至93年計4萬元之地租寄予被上訴人收受，被上訴
    人再興訟，尤違反誠信原則。況系爭土地共有人（包括被上
    訴人及乙○○）於兩造訴訟期間，仍繼續收取地租，縱系爭
    地上權登記應予塗銷，兩造間仍有不定期租賃關係存在，伊
    並非無權占有等語，資為抗辯。並答辯聲明：如主文所示。
三、查訴外人王成九於38年間將其所有系爭土地之一部分（約87
    2.92平方公尺），設定系爭地上權予上訴人之被繼承人劉郭
    秋河，並於43年間完成登記。嗣王成九將系爭土地出售予訴
    外人王有福、王坤定，被上訴人與訴外人乙○○分別於84年
    、80年間繼承王有福、王坤定系爭土地之應有部分各1/2，
    並各按應有部分收取租金，85年劉郭秋河死亡後，被上訴人
    以其繼承人即上訴人積欠系爭地上權自86年至88年之地租為
    由，起訴請求上訴人給付租金，經臺灣宜蘭地方法院羅東簡
    易庭以92年度羅簡字第195號（以下稱羅簡字第195號）判決
    ，認定兩造間（不含乙○○部分）約定之地租數額應為每年
    8千元，除86年之地租請求權業已罹於時效外，上訴人應給
    付被上訴人87、88年地租合計16,000元確定等事實，為兩造
    所不爭，復有土地登記簿謄本、他項權利登記聲請書、宜蘭
    縣羅東地政事務所94年7月28日函及所附資料等件附卷可稽
    ，並經本院調閱上開民事卷宗核閱屬實，堪信為真實。
四、被上訴人主張，伊多次代理共有人乙○○共同以存證信函定
    期催告上訴人給付89年至91年應付之地租，均為其所拒，延
    至94年3月18日始為給付，伊及乙○○業於92年4月及7月間
    發函通知上訴人撤銷系爭地上權，上訴人占用前開土地已無
    法律上之正當權源，應就系爭地上權辦理繼承登記後塗銷之
    ，並返還占用之土地及其所受之利益等情，已為上訴人所否
    認，並以前揭情詞置辯。經查：
  (一)按建築房屋基地之出租人，以承租人積欠租金額達二年以上
    為原因，終止租賃契約，仍應依民法第440條第1項規定，定
    相當期限催告承租人支付租金，必承租人於其期限內不為支
    付者，始得終止租賃契約，非謂一有承租人欠租達二年以上
    之事實，出租人即得隨時終止租賃契約，對於地上權之保護
    ，不宜較土地承租人為薄，故土地所有人以地上權人積欠地
    租達二年之總額為原因，依民法第836條第1項規定撤銷其地
    上權，仍應類推適用民法第440條第1項規定，踐行定期催告
    程序。又耕地出租人以承租人積欠地租達兩年之總額為原因
    終止租約，應依民法第440條第1項規定，定相當期限催告承
    租人支付，於往取債務，並須於催告期滿，至承租人之住所
    收取，承租人仍不為支付，出租人始得終止租約（最高法院
    68年台上字第777號、86年台上字第3324號判例意旨參照）
    。再往取債務係以債務人之住所為清償地之債務，是債權人
    於清償期屆滿後至債務人之住所收取，而債務人拒絕清償時
    ，債務人始負給付遲延之責任。又依租賃契約，應由出租人
    赴承租人處收取租金，而出租人並未赴承租人處收租者，則
    構成出租人受領遲延，尚不能謂為承租人欠租。
  (二)查系爭土地原所有人與上訴人之被繼承人間之地上權契約，
    雖未載明系爭地上權地租給付方式，惟依證人即上訴人癸○
    ○之配偶辛○○○於本院證稱：「我是68年嫁過來這段時間
    收租，是王青山（即被上訴人伯父）與被上訴人母親來收。
    」「我68年嫁過來後的印象是81年那次與81年之前還有一次
    ，…之前我都在外工作，都是我公公與王青山在辦，到81年
    我在家裡才知道，81年來收租是被上訴人和她媽媽、姊姊三
    人，當時是收現金…」等語（見本院卷第82頁背面、第83
    頁），另向被上訴人之被繼承人承租同段第277地號土地之
    證人戊○○於本院證稱：「（租金）當時是被上訴人伯伯與
    她母親、姊姊來收。土地從我爺爺向被上訴人爺爺租到現在
    ，從前他伯父是一年來二次，在農曆7月和12月，要來收租
    前都會先寄信告訴我們何時會來，錢要準備好。81年有來收
    一次，之後沒有來收，我就用寄的是寄給甲○○，也有寄過
    給王振芳，但是王振芳他沒有收退回來。以前每次都是被上
    訴人伯父王青山和母親來收，王青山有介紹那是他的弟婦，
    否則一年看一次，我們也不知道那是誰。（知否來收你277
    地號租金有無還去收別人的？）有的，他們來都是連同附近
    的地租收回去。（77年之前，277地號是何人收租？記載何
    人的簿子？）被上訴人伯父收租，記載在他的簿子，他有壹
    個簿子大大本黑色的，以前收租都沒有給收據，都是只記載
    在他的簿子裡就回去了。」等語（見本院卷第85頁及背面
    ），再同向被上訴人承租土地之證人庚○○則證述：「（有
    無跟被上訴人租地？）有的，是我祖父跟被上訴人祖父租21
    2之1、210地號土地，212之1去年歸還了。210地號還租用在
    居住。（租金如何給付？是何人來收租？）早期是被上訴人
    母親和王青山來收租，來的時候有寫壹張稻穀租要收多少，
    蕃薯租要收多少，212之1地號是旱地收蕃薯租、有蓋房屋的
    210地號是收稻穀租。我從懂事時就知道是王青山和被上訴
    人母親來收租。被上訴人他伯父王青山和母親一年來收兩次
    ，按照稻穀一期、二期的收成期，每年都是這樣，直到81年
    之前，後來在81年間是被上訴人和他母親、姊姊王媛真來收
    租，來收租時候王媛真有介紹被上訴人是他弟弟，在美國拿
    到博士學位回國，我就說恭喜、恭喜。81年之後就都沒有來
    收租，我就用寄的，但是他也沒有收。（81年之前被上訴人
    伯父和母親來收租時候，有無也收別人的地租？）他們土地
    很多，大約租給十家人，他們來收租的時候都是住在上訴人
    癸○○的家中，附近的承租人都來到癸○○家裡繳租，如果
    有沒有來的人，他們就會去人家家裡收租。（王青山來收租
    有無寫收據給你？）王青山來收租都是帶一本大簿子，都沒
    有寫收據，直到81年被上訴人母親和姊姊來收，戊○○說應
    該寫張收據，所以當時王媛真才寫收據。」等情，又己○○
    於另案羅簡字第195號事件亦證稱：「關於系爭地上權租金
    如何約定我不清楚，但是王青山、王青山弟媳、王青山弟媳
    女兒來收租事情我知道，王青山是來收甘藷租，收幾斤我不
    知道，我只知道要按市價大批發的平均價來算。」「…王青
    山、王青山弟媳、弟媳女兒一起來收地租，我就給他們，他
    們每年7月來收，我付的租金是稻穀，是依據碾米廠乾穀收
    買的價格來計算，我是因為在土地上蓋房屋而付租」「王青
    山收租時，都是與他弟媳、弟媳女兒一起來收，…王青山收
    租時都是把所有向他租的人叫一起來，所以會有很多人在場
    …從我懂事時，我就知道王青山一直向被告（即上訴人）收
    甘藷租。」等語（見本院卷第298-300頁），是依上述證
    人於本院及另案之證言可認，系爭地上權之地租於81年以前
    向係由被上訴人之伯父王青山、被上訴人母親至上訴人癸○
    ○家中連同附近出租土地之地租，併同收取，81年間被上訴
    人母親及被上訴人姊姊王媛真並偕同被上訴人至上訴人癸○
    ○住處收取，徵諸系爭地上權為43年間為設定登記，期間近
    40年，證人辛○○○自嫁入癸○○家門、其餘證人則自懂事
    以來即見聞上述事實，堪認上訴人辯稱，系爭地上權地租依
    兩造被繼承人間之約定，係由出租人至承租人住處收取，屬
    往取債務一節，應屬真實。
  (三)又證人辛○○○另證稱：「（81年）之後他們沒來收，我問
    人家，人家說租人家的地要付錢，所以我就用寄的。（你有
    用匯票寄租金給被上訴人？共幾次？）有的，寄過四、五次
    ，是我去用匯的，我去用匯的，是因為他們沒有來收，等不
    到他們所以才用匯的。」等語（見本院卷第84頁背面），
    並有存證信函及匯票附於羅簡字第195號卷可稽，核與另名
    承租人即證人庚○○前述，81年之後就都沒有來收租，伊就
    用寄的，但是被上訴人仍沒有收受等情相符。是上訴人於81
    年以後，因見被上訴人未前往其住處收取租金，為免積欠租
    金，乃補寄租金，惟不能因此即認兩造以合意將本件清償地
    改為被上訴人之住所地。
  (四)系爭地上權地租既屬往取債務，依前開說明，須出租人之被
    上訴人於清償期屆滿時，前往承租人即上訴人處收取租金，
    經承租人拒絕，承租人始負欠租責任。且須因此欠租達兩年
    之總額，被上訴人始得以之為原因撤銷其地上權，惟被上訴
    人須再定期催告上訴人給付租金，並於催告期滿後，至上訴
    人處收取，上訴人仍不為支付者，始得撤銷之。查系爭地上
    權之地租每年為8千元，應於每期屆滿時即每年最後一天12
    月31日支付，乃羅簡字第195號民事確定判決所認定（見原
    審卷第81-90頁），並為兩造所不爭。被上訴人雖主張，伊
    多次代理共有人乙○○共同以存證信函，定期催告上訴人給
    付89年至91年應付之地租，均為其所拒，延至94年3月18日
    始為給付，伊及乙○○業於92年4月及7月間發函通知上訴人
    撤銷前開地上權云云，並提出委託書、存證信函及回執等件
    為證。惟依前開說明，被上訴人應於89年至91年租金清償期
    屆滿時，至上訴人處收取租金，經上訴人拒絕者，上訴人始
    負欠租責任。被上訴人雖謂，其曾於93年9月14日至上訴人
    住處收取上開地租，遭上訴人拒絕一節，並提出隨同前往之
    鄭金娥證明書以證，上訴人子○○等於該日僅同意依法院判
    決支付16,000元等情，惟已為上訴人否認該文書內容之真正
    ，並辯稱，當天被上訴人係收取羅簡字第195號確定判決之8
    7年至88年地租16,000元，雙方約定被上訴人改天再來上訴
    人住處收取89年至93年地租，惟伊久候未果，因而於94年3
    月14日以匯票寄予被上訴人。而證人辛○○○亦證稱，當天
    有收87、88年租金，沒有說要收90、91、92年租金等語（見
    本院卷第83頁），是不足證明被上訴人就89年以後之地租
    已至上訴人處收取而遭拒絕，自不能認上訴人應負積欠地租
    之責任。況縱被上訴人有於93年9月14日至上訴人住處收取8
    9年以後之租金未果，上訴人亦僅自斯時起始負欠租之責，
    被上訴人仍須再定期催告上訴人給付租金，並於催告期滿後
    ，至上訴人處收取，上訴人仍不為支付者，始得撤銷系爭地
    上權。惟依被上訴人所提之催告信函均係在91、92年間所發
    送，嗣再於92年4月及7月間發函通知上訴人撤銷地上權，其
    時因被上訴人未踐行往取行為，上訴人尚未負欠租責任，自
    難認被上訴人之催告為合法，則其主張與共有人乙○○於92
    年4月及7月間發函撤銷系爭地上權或以本件訴狀繕本之送達
    為撤銷地上權之意思表示，均屬無據。
五、綜上所述，上訴人抗辯系爭地上權地租屬往取債務，應屬可
    信，被上訴人以上訴人積欠地租2年為由，主張依民法第836
    條第1項規定撤銷系爭地上權即不可採，上訴人本於地上權
    占有系爭土地，自非無權占有。從而，被上訴人依所有權及
    不當得利法律關係，請求上訴人應就系爭地上權辦理繼承登
    記後，將系爭土地之地上權登記塗銷，並將系爭土地上如原
    判決附圖編號C、D、E、F所示之果樹、圍牆、竹筏等地上物
    遷移，返還土地予被上訴人及共有人，並自94年1月1日起至
    返還土地之日止，按月給付被上訴人不當得利666元，均屬
    無據。原審除前開辦理繼承登記部分外，判命上訴人給付，
    尚有未洽。上訴意旨指摘原判決此部分不當，求予廢棄改判
    ，為有理由。爰由本院將原判決此部分予以廢棄，改判如主
    文第2項所示，並駁回被上訴人追加之訴。
六、兩造其餘關於送達存證信函是否合法之攻擊防禦方法，已不
    影響本判決之論斷，爰不一一論述。
七、據上論結，本件上訴為有理由。依民事訴訟法第450條、第
    78條，判決如主文。
中    華    民    國    97    年    10    月    21    日
                    民事第十一庭
                        審判長法  官 鄭雅萍
                              法  官 李瓊蔭
                              法  官 詹文馨
正本係照原本作成。
如不服本判決，應於收受送達後20日內向本院提出上訴書狀，其
未表明上訴理由者，應於提出上訴後20日內向本院補提理由書狀
（均須按他造當事人之人數附繕本）上訴時應提出委任律師或具
有律師資格之人之委任狀；委任有律師資格者，另應附具律師資
格證書及釋明委任人與受任人有民事訴訟法第466條之1第1項但
書或第2項（詳附註）所定關係之釋明文書影本。
中    華    民    國    97    年    10    月    22    日
                              書記官 周淑靜
附註：
民事訴訟法第466條之1（第1項、第2項）：
對於第二審判決上訴，上訴人應委任律師為訴訟代理人。但上訴
人或其他法定代理人具有律師資格者，不在此限。
上訴人之配偶、三親等內之血親、二親等內之姻親，或上訴人為
法人、中央或地方機關時，其所屬專任人員具有律師資格並經法
院認為適當者，亦得為第三審訴訟代理人。


司法院資訊處製作；財團法人民間司法改革基金會備份。
